【裁判字號】    96,簡上,434
【裁判日期】    970227
【裁判案由】    違反商業會計法
【裁判全文】
臺灣臺中地方法院刑事判決             96年度簡上字第434號
上  訴  人  臺灣臺中地方法院檢察署檢察官
被      告  甲○○
上列上訴人因被告違反商業會計法案件，不服本院臺中簡易庭中
華民國九十六年三月十三日九十六年度簡字第一六八號第一審刑
事簡易判決（起訴案號：九十四年度偵緝字第一二六三號）提起
上訴，本院管轄之第二審合議庭判決如下：
    主    文
原判決撤銷。
甲○○共同連續商業負責人，以明知為不實之事項，而填製會計
憑證，處有期徒刑肆月，如易科罰金，以銀元佰元即新臺幣玖
佰元折算壹日。減為有期徒刑貳月，如易科罰金，以銀元參佰元
即新臺幣玖佰元折算壹日。
    犯罪事實及理由
一、本院認定之犯罪事實及證據，均與如附件之原審簡易判決書
    記載之犯罪事實、證據及理由欄第一段相同，茲引用之。
二、上訴人意旨略以：被告甲○○率爾將身分證件借與他人，以
    配合辦理鑫益金融資訊有限公司負責人之變更登記，並虛開
    該公司發票給其他公司充作進項憑證，幫助其他公司逃漏稅
    捐，其犯罪動機已應非難，且其虛開發票幫助逃漏稅捐之金
    額高達新臺幣（下同）九十一萬一千零七十一元，對國家財
    政影響重大，故原審判決量刑顯然過輕。
三、原審以本件事證明確，為科刑之判決，固非無見，惟查：（
    一）本件被告犯罪之時間，係在民國九十六年四月二十四日
    以前，所犯符合中華民國九十六年罪犯減刑條例所定之減刑
    條件，應依該減刑條例第二條第一項第三款之規定，減其宣
    告刑二分之一，並依該條例第九條之規定，諭知易科罰金之
    折算標準，原審未適用上揭減刑規定，其判決即有違誤。（
    二）至於檢察官上訴認原審判決量刑過輕。然按量刑之輕重
    及緩刑之宣告，係事實審法院得依職權自由裁量之事項，茍
    已斟酌刑法第五十七條各款所列情狀而未逾越法定刑度，則
    不得遽指為違法；又刑罰之量定屬法院自由裁量之職權行使
    ，但仍應審酌刑法第五十七條所列各款事由及一切情狀，為
    酌量輕重之標準，並非漫無限制，在同一犯罪事實與情節，
    如別無其他加重或減輕之原因，下級法院量定之刑，亦無過
    重或失輕之不當情形，則上級法院對於下級法院之職權行使
    ，原則上應予尊重，此觀最高法院八十五年度臺上字第二四
    四六號判決意旨闡釋甚明。原審綜合審酌被告坦承犯行、素
    行及其他一切情狀，量處有期徒刑四月，並諭知易科罰金之
    折算標準，並無失入之處，此乃原審審判職權之合法行使，
    並未逾越法律所規定之範圍，或濫用其權限，自不得指為違
    法，上訴意旨認原判決量刑不當，雖無可採，但原審判決既
    有如上瑕疵，即屬無可維持，應由本院予以撤銷改判。
四、新舊法比較之說明：
    被告甲○○行為後，刑法部分條文業於九十四年二月二日修
    正公布，並自九十五年七月一日起施行。本次刑法修正之比
    較新舊法，應就罪刑有關之共犯、未遂犯、想像競合犯、牽
    連犯、連續犯、結合犯，以及累犯加重、自首減輕暨其他法
    定加減原因（如身分加減）與加減例等一切情形，本於統一
    性及整體性原則，綜其全部罪刑之結果而為比較，亦有最高
    法院九十五年度第八次刑庭會議決議可資參照，是以：
（一）刑法第二條第一項規定：
      修正後刑法第二條第一項規定，已將新舊法律適用之「從
      新從輕」原則，改採「從舊從輕」原則，而此規定僅係規
      範行為後法律變更所生新舊法律比較適用之準據法，並非
      實體刑罰法律，自不生行為後法律變更之比較適用之問題
      ，應逕行適用新法第二條第一項之規定，為「從舊從輕」
      之比較。
（二）商業會計法第七十一條之規定：
      查被告甲○○行為後，商業會計法第七十一條業於九十五
      年五月二十四日修正公布，並自公布日施行，修正前該法
      第七十一條第一款規定：「商業負責人、主辦及經辦會計
      人員或依法受託代他人處理會計事務之人員有左列情事之
      一者，處五年以下有期徒刑、拘役或科或併科新臺幣十五
      萬元以下罰金：一以明知為不實之事項，而填製會計憑證
      或記入帳冊者。」，與修正後該法第七十一條第一款規定
      ：「商業負責人、主辦及經辦會計人員或依法受託代他人
      處理會計事務之人員有下列情事之一者，處五年以下有期
      徒刑、拘役或科或併科新臺幣六十萬元以下罰金：一以明
      知為不實之事項，而填製會計憑證或記入帳冊。」不同。
      比較新舊法結果，以舊法較有利於行為人，故依刑法第二
      條第一項前段規定，自應適用行為時之法律即修正前商業
      會計法第七十一條之規定論處。
（三）修正前商業會計法第七十一條法定刑為罰金部分：修正後
      刑法第三十三條第五款規定「罰金：新臺幣一千元以上，
      以百元計算之。」，與修正前刑法第三十三條第五款規定
      「罰金：一元以上。」不同。比較新舊法結果，以舊法較
      有利於行為人，故依刑法第二條第一項前段規定，自應適
      用行為時之法律即修正前刑法第三十三條第五款規定決定
      其罰金部分之法定刑。
（四）刑法第二十八條共同正犯之規定：
      按刑法第二條第一項之規定，係規範行為後「法律變更」
      所生新舊法比較適用之準據法，故被告行為後刑法條文之
      修正，對於被告並無有利或不利之情形者（例如新舊法處
      罰輕重相同，犯罪構成要件亦無寬嚴之別等），即無適用
      修正後刑法第二條第一項之規定比較新舊法適用之問題。
      被告行為後，刑法於九十四年二月二日修正公布，於九十
      五年七月一日施行，刑法第二十八條關於共同正犯之規定
      ，修正前係規定：「二人以上共同實施犯罪之行為者，皆
      為正犯。」修正後則規定：「二人以上共同實行犯罪之行
      為者，皆為正犯。」修正理由係在排除「預備共同正犯」
      及「陰謀共同正犯」之適用，修正刑法第二十八條雖將舊
      法之「實施」修正為「實行」，其中「實施」一語，涵蓋
      陰謀、預備、著手及實行之概念在內，其範圍較廣；而「
      實行」則著重於直接從事構成犯罪事實之行為，其範圍較
      狹；二者之意義及範圍固有不同，但對於被告共同販賣第
      二級毒品之犯行，既屬實行犯罪行為之正犯，刑法第二十
      八條之修正內容，對於被告並無「有利或不利」之影響。
      依上說明，應無適用修正後刑法第二條第一項之規定比較
      新舊法適用之問題（參見最高法院九十五年度臺上字第五
      五八九號判決意旨）。是本件關於被告與「李明哲」、「
      葉時竹」成立共犯部分，毋庸依刑法第二條第一項規定為
      新舊法之比較，而應依一般法律適用原則，適用裁判時刑
      法第二十八條規定，論以共犯（最高法院九十五年十一月
      七日第二十一次刑事庭會議決議意旨參照）。
（五）刑法第五十六條連續犯之規定：
      新法業已刪除連續犯之規定，此刪除雖非犯罪構成要件之
      變更，但顯已影響行為人刑罰之法律效果，自屬法律有變
      更，依新法第二條第一項規定，比較新、舊法結果，仍應
      適用較有利於被告之行為時法律即舊法論以連續犯（最高
      法院九十五年第八次刑事庭會議決議參照）。
（六）刑法第五十五條牽連犯之規定：
      新法業已刪除刑法第五十五條牽連犯之規定。本案被告甲
      ○○犯有數罪且各罪間有牽連關係之情形（詳後述），如
      依修正前之規定，應從一重論處。若依修正後之刑法，既
      已刪除牽連犯之規定，則所犯各罪，應依數罪併罰之規定
      分論併罰。比較新舊法之規定，修正後之規定並非較有利
      於被告，應適用修正前之規定論罪。
（七）刑法第四十一條第一項規定：
      修正前刑法第四十一條第一項前段規定：「犯最重本刑為
      五年以下有期徒刑以下之刑之罪，而受六個月以下有期徒
      刑或拘役之宣告，因身體、教育、職業、家庭之關係或其
      他正當事由，執行顯有困難者，得以一元以上三元以下（
      按指銀元）折算一日，易科罰金。」，又被告行為時之易
      科罰金折算標準，修正前罰金罰鍰提高標準條例第二條前
      段（現已刪除）規定，就其原定數額提高為一百倍折算一
      日，則本件被告行為時之易科罰金折算標準，應以銀元三
      百元折算一日，經折算為新臺幣後，應以新臺幣九百元折
      算為一日。惟修正後之刑法第四十一條第一項前段則規定
      ：「犯最重本刑為五年以下有期徒刑以下之刑之罪，而受
      六個月以下有期徒刑或拘役之宣告者，得以新臺幣一千元
      、二千元或三千元折算一日，易科罰金。」比較修正前後
      之易科罰金折算標準，以九十五年七月一日修正公布施行
      前之規定，較有利於行為人，則應依刑法第二條第一項前
      段，適用修正前刑法第四十一條第一項前段及罰金罰鍰提
      高標準條例第二條規定，定其折算標準。
（八）綜上，本次刑法修正之比較新舊法，關於刑法第三十一條
      第一項規定，雖以新法較有利於被告甲○○，但就罪刑有
      關之共犯、未遂犯、想像競合犯、牽連犯、連續犯、結合
      犯，以及累犯加重、自首減輕暨其他法定加減原因（如身
      分加減）與加減例等一切情形，本於統一性及整體性原則
      ，綜其全部罪刑之結果而為比較結果（最高法院九十五年
      度第八次刑庭會議決議可資參照），仍以修正前刑法之規
      定較有利於被告甲○○，揆諸首揭說明，均應一體適用修
      正前刑法之規定。復按綜其全部罪刑之結果而為比較，並
      予整體之適用，不能割裂而分別適用有利之條文之所謂「
      不能割裂適用」，係指與罪刑有關之本刑而言，並不包括
      易刑處分在內，易刑處分係刑罰執行問題，既與罪刑無關
      ，自應分別就新舊法所規定之有利不利為比較，而適用最
      有利於行為人之規定以定其易刑之折算標準，最高法院九
      十七年度臺上字第四六三號判決意旨參照。故本件就易科
      罰金之折算標準，依刑法第二條第一項之規定，應適用修
      正前刑法第四十一條第一項之規定。
五、按統一發票乃證明事項之經過而為造具記帳憑證所根據之原
    始憑證，商業負責人如明知為不實之事項，而開立不實之統
    一發票，係犯商業會計法第七十一條第一款之以明知為不實
    之事項而填製會計憑證罪，該罪為刑法第二百十五條業務上
    登載不實文書罪之特別規定，依特別法優於普通法之原則，
    自應優先適用，無論以刑法第二百十五條業務上登載不實文
    書罪之餘地（最高法院九十四年度臺非字第九八號判決意旨
    參照）。本件被告甲○○擔任鑫益公司之負責人，為商業會
    計法上之負責人，明知鑫益公司並無實際進貨及銷貨之情形
    ，卻製作不實之統一發票作為會計憑證，幫助其他公司負責
    人逃漏營業稅，核被告甲○○所為，係犯商業會計法第七十
    一條第一款之明知不實事項而填製會計憑證罪及稅捐稽徵法
    第四十三條第一項之幫助納稅義務人以不正當方法逃漏稅捐
    罪。又稅捐稽徵法第四十三條第一項所稱之「幫助犯第四十
    一條之罪」，為特別法明定以幫助犯罪為構成要件之犯罪類
    型，亦為稅捐稽徵法特別規定，屬於一獨立之犯罪型態，性
    質上乃係實施犯罪之正犯（最高法院九十二年臺上字第二八
    七九號判決參照）。被告甲○○與「李明哲」、「葉時竹」
    間，就填製不實會計憑證及幫助他人逃漏營業稅捐間有犯意
    聯絡及行為分擔，均為共同正犯。被告甲○○先後多次填載
    不實會計憑證及幫助納稅義務人以詐術逃漏稅捐之犯行，各
    時間緊接，方式相同，觸犯構成要件相同之罪名，顯均係基
    於概括犯意反覆為之，各為連續犯，應依修正前刑法第五十
    六條規定，各以一罪論，並均加重其刑。被告所犯填載不實
    會計憑證及幫助納稅義務人以詐術逃漏稅捐之犯行，有方法
    目的之牽連關係，應依修正前刑法第五十五條從一重之連續
    填載不實會計憑證罪處斷。爰審酌本件被告所犯修正前商業
    會計法第七十一條第一款及稅捐稽徵法第四十三條之罪，其
    中修正前商業會計法第七十一條第一款之罪，係屬法定刑五
    年以下有期徒刑、拘役或科或併科新臺幣十五萬元以下罰金
    之罪，另稅捐稽徵法第四十三條之罪，係屬法定刑三年以下
    有期徒刑、拘役或科新臺幣六萬元以下罰金之罪；再者，被
    告甲○○提供身分證件，致幫助他人虛開發票以逃漏稅捐，
    固有可咎之處，但被告甲○○終非實際虛設公司並虛開發票
    之人，其犯罪所得不多；再觀之前科資料，雖有前案，然並
    未構成累犯，素行尚可；又被告甲○○犯後即坦承犯行，犯
    後態度良好等一切情形，量處如主文第二項所示之刑，並諭
    知易科罰金之折算標準。又本件被告犯罪之時間，係在九十
    六年四月二十四日以前，所犯符合中華民國九十六年罪犯減
    刑條例所定之減刑條件，應依該減刑條例第二條第一項第三
    款之規定，減其宣告刑二分之一，並依該條例第九條之規定
    ，諭知易科罰金之折算標準。
六、被告經合法傳喚，無正當理由於審理期日不到庭，爰不待其
    陳述，逕行判決，併此敘明。
據上論斷，應依刑事訴訟法第四百五十五條之一第一項、第三項
、第三百六十九條第一項前段、第三百七十三條、第三百七十一
條、第三百六十四條、第二百九十九條第一項前段，商業會計法
第七十一條第一款（修正前）、稅捐稽徵法第四十三條第一項，
刑法第十一條前段、第二條第一項前段、第二十八條、第五十六
條（修正前）、第五十五條（修正前）、第四十一條第一項前段
（修正前）、修正前罰金罰鍰提高標準條例第二條，中華民國九
十六年罪犯減刑條例第二條第一項第三款、第七條、第九條，判
決如主文。
本案經檢察官乙○○到庭執行職務。
中    華    民    國    97    年    2     月    27    日
                刑事第十一庭  審判長法  官  王世華
                                    法  官  丁智慧
                                    法  官  林慶郎
以上正本證明與原本無異。
不得上訴。
                                    書記官  廖日晟
中    華    民    國    97    年    2     月    27    日
附錄本案論罪科刑法條全文：
（修正前）商業會計法第71條第1款
商業負責人、主辦及經辦會計人員或依法受託代他人處理會計事
務之人員有下列情事之一者，處 5年以下有期徒刑、拘役或科或
併科新臺幣15萬元以下罰金：
一、以明知為不實之事項，而填製會計憑證或記入帳冊。
稅捐稽徵法第43條
教唆或幫助犯第41條或第42條之罪者，處 3年以下有期徒刑、拘
役或科新臺幣6萬元以下罰金。


司法院資訊處製作；財團法人民間司法改革基金會備份。
